【裁判字號】    91,上易,789
【裁判日期】    920513
【裁判案由】    損害賠償
【裁判全文】
臺灣高等法院民事判決                            九十一年度上易字第七八九號
      上  訴  人  戊○○
      右  一  人
      訴訟代理人  陳傳中律師
      上  訴  人  丙  ○
      右三人共同
      訴訟代理人  謝啟明律師
      複  代理人  蔡銘書律師
      被上  訴人  乙○○
      訴訟代理人  王朝鴻
右當事人間請求損害賠償事件，上訴人對於中華民國九十一年六月二十五日臺灣板橋
地方法院九十一年度訴字第四二五號第一審判決提起上訴，被上訴人為附帶上訴，本
院判決如左：
    主    文
原判決關於命上訴人連帶給付及該部分假執行之宣告暨訴訟費用之裁判均廢棄。
右廢棄部分，被上訴人在第一審之訴及假執行之聲請駁回。
附帶上訴駁回。
第一、二審訴訟費用由被上訴人負擔。
    事    實
甲、上訴人即附帶被上訴人（下稱上訴人）方面：
壹、甲○○○、丙○、丁○○部分：
一、聲明：
  (一)原判決不利上訴人之部分廢棄。
  (二)右廢棄部分，被上訴人即附帶上訴人（下稱被上訴人）在第一審之訴及假執行之
    聲請駁回。
  (三)被上訴人之附帶上訴駁回。
二、陳述：除引用原判決記載外，補稱略以：
  (一)被上訴人提出以余聰名義於民國八十三年九月十日製作之承諾書（下稱系爭承諾
    書）係以二紙製成，一紙為簽名，一紙為其內容，其間並未蓋騎縫章，且亦非由
    余聰親自簽署，是系爭承諾書應非真正。
  (二)伊父余聰生前與被上訴人素昧平生，惟與被上訴人之訴訟代理人即其父王朝鴻熟
    識，雙方曾分別於民國八十四年一月十二日及八十五年九月六日簽立委任書二份
    ，由余聰委託王朝鴻處理坐落台北縣蘆洲鄉○○段三０四、三０四─一至三０四
    ─七六號等七十七筆土地（以下稱七十七筆土地）訴訟事務，並由王朝鴻代為支
    付相關訴訟費用，余聰就因勝訴收回土地所有權之一半作為王朝鴻之報酬。系爭
    承諾書縱認為真正，其內容所示被上訴人願代墊之費用或補貼余聰之四十萬元，
    依上訴人提出之單據，實係由王朝鴻代為墊付，顯見不論是委任書或系爭承諾書
    均與被上訴人無關。被上訴人迄今仍未舉證證明其對余聰有自王朝鴻受讓代墊款
    債權之事實存在，王朝鴻到庭更自承，被上訴人僅列名於系爭承諾書內，與余聰
    間並無委任關係，要無為余聰代墊款項之可能。因而，即使余聰未履行系爭承諾
    書內容，被上訴人亦無損失可言。
  (三)又被上訴人稱系爭承諾書記載伊為余聰代為墊付之費用為新台幣（下同）五十八
    萬四千八百八十三元，係八十三年九月十五日至八十八年十一月一日止之費用云
    云，並非實情；蓋被上訴人不可能於余聰八十三年九月十日簽立系爭承諾書之當
    時，即推估出上開代墊金額。且縱認代墊款項為真，亦應屬八十四年一月十二日
    或八十五年九月六日余聰與王朝鴻間簽立委任書，約定應代墊之費用，上開代墊
    金額應與系爭承諾書無關。
  (四)依系爭承諾書所示，余聰係以坐落於台北縣蘆洲市○○段七八六號土地（重測前
    台北縣蘆洲鄉○○○○○段三０四之四三號土地；下稱系爭土地），抵充對被上
    訴人之債務，尚不及該地上建物。倘此承諾為真，亦以被上訴人先補貼四十萬元
    為伊等給付之停止條件，即被上訴人應先給付伊等四十萬元，始能依上開約定請
    求伊履行。伊等既主張同時履行抗辯，原判決就此部分予以扣除，尚無違誤。被
    上訴人逕以之為附帶上訴請求伊等連帶再為給付，顯無理由。
三、證據：除援用第一審所提證據外，補提本院七十七年度重上字第一二○號、七十
    五年度上字第一二八八號民事判決、八十五年九月六日委託書為證。
貳、戊○○部分：
一、聲明：
  (一)原判決不利上訴人之部分廢棄。
  (二)右廢棄部分，被上訴人在第一審之訴及假執行之聲請駁回。
  (三)被上訴人之附帶上訴駁回。
二、陳述：
    系爭承諾書上余聰之簽名與其親筆簽名字跡不一，應非真正。且余聰並未積欠被
    上訴人任何債務，如何如系爭承諾書所載以「土地產權抵充債務」？
三、證據：除援用第一審所提證據外，補提認證書、本院七十五年度上字第一二八八
    號民事判決等影本各一件為證。
乙、被上訴人方面：
一、聲明：
  (一)上訴駁回。
  (二)原判決不利被上訴人部分廢棄。
  (三)上訴人應再連帶給付被上訴人四十萬元，及自九十一年三月八日起至清償日止，
    按年息百分之五計算之利息。
二、陳述：除引用原判決記載外，補稱略以：
  (一)伊父王朝鴻受余聰之委託處理不動產相關訴訟事務所代墊之費用款項，因伊父自
    認年歲高，訴訟費時，故將該代墊款之債權讓與予伊，而由余聰簽立系爭承諾書
    承諾以系爭土地抵充該債務。係經雙方確實會算過，即以系爭土地之價值，扣除
    余聰積欠伊之代墊款後，其殘值尚餘四十萬元，故伊需另補貼余聰四十萬元，顯
    見簽立系爭承諾書之余聰當時確實有對伊積欠債務。
  (二)余聰簽立系爭承諾書後，伊父受余聰之委託處理相關訴訟，而繼續墊付裁判費、
    郵費、測量費、律師費等計五十八萬四千八百四十三元，已於原審提出各項單據
    為證。伊父亦將該代墊款債權讓與予伊，伊即得請求余聰償還，並無需得其承諾
    ，亦無所謂清償期之問題，伊自得主張與系爭承諾書上載伊應補貼余聰之四十萬
    元相抵銷，乃原法院以伊未證明余聰承諾清償該部分墊付之款項及其清償期，駁
    回伊主張，自屬不當。又本件伊並非請求上訴人移轉系爭土地所有權予伊，而係
    因其等給付不能，而請求損害賠償，並無同時履行抗辯之問題，況伊父業已繼續
    支付余聰上開墊款。縱伊未支付該四十萬元，亦僅係被上訴人是否得請求之問題
    ，其等既未主張，原法院卻判決自伊請求被上訴人賠償金額中扣除該四十萬元，
    亦屬違法。為此附帶上訴，請求被上訴人再連帶給付該款本息。
三、證據：除援用第一審所提證據外，補提臺灣士林地方法院檢察署九十一年度偵續
    字第一二號不起訴處分書、本院檢察署九十一年度上聲議字第一四六五號處分書
    為證，並聲請訊問證人林茂松。
丙、本院依職權向臺灣板橋地方法院檢察署調閱八十一年度執他字第七○六號黃聯發
    等偽造文書等案件歷審案卷（含八十一年度台上字第二一八號、八十年度上訴字
    第三九八四號、八十年度自字第二一三號）、向臺灣板橋地方法院調閱八十三年
    度重民簡字第四二四號給付租金事件卷、向臺灣士林地方法院檢察署調閱九十一
    年度偵續字第一二號王朝鴻等詐欺案件卷。
    理    由
一、被上訴人主張：上訴人之父余聰生前因委請伊父王朝鴻代為處理不動產事務，由
    王朝鴻代為支付相關訴訟等費用，經王朝鴻將該墊款債權讓與予伊，而由余聰於
    八十三年九月十日簽立系爭承諾書，表明願以系爭土地抵還（原起訴主張墊款係
    被上訴人支付，及抵還墊款者除系爭土地並包括坐落其上門牌號碼為台北縣蘆洲
    市○○○路七二巷二七號建物，惟於本院更正陳述）；詎余聰嗣未取得前開土地
    所有權，以致無法過戶予伊。經查系爭土地面積為五十八點六六公尺，依九十年
    公告現值計算總值為一百三十四萬九千一百八十元，伊自得依此請求余聰賠償。
    又依系爭承諾書約定，伊雖應補貼余聰四十萬元，然系爭承諾書簽訂後，王朝鴻
    續為余聰代墊五十八萬四千四十三元，債權亦轉讓與伊，此一金額即可與四十萬
    元相抵銷。余聰嗣於八十七年間去世，伊請求其繼承人即上訴人等賠償伊上開損
    失，卻未獲置理等情，爰依上開承諾書及民法第二百二十六條規定，求為命被上
    訴人連帶如數賠償伊上開損害，及加計自九十一年三月八日起至清償日止之法定
    遲延利息之判決（原審扣除被上訴人依系爭承諾書應補貼之四十萬元，判命上訴
    人應連帶給付被上訴人九十四萬九千一百八十元本息，駁回被上訴人其餘請求，
    上訴人就敗訴部分提起上訴，被上訴人亦就被駁回部分提起附帶上訴）。
二、上訴人則以：余聰目不識丁且當時年近九十，無法簽署系爭承諾書，系爭承諾書
    當非真正；余聰與被上訴人素昧平生，惟與被上訴人之父王朝鴻熟識，為委託王
    朝鴻處理七十七筆土地之訴訟事務，雙方曾先後於八十四年一月十二日及八十五
    年九月六日簽立委任書各乙紙，約由王朝鴻代為支付相關訴訟費用，余聰以勝訴
    收回土地所有權之一半作為王朝鴻之報酬，系爭承諾書內容與之矛盾，亦足佐證
    系爭承諾書並非真正等語，資為抗辯。
三、查上訴人為余聰之子女，於八十七年間余聰死亡後，均未辦理拋棄繼承；而余聰
    生前曾分別於八十四年一月十二日及八十五年九月六日簽立委任書，委託王朝鴻
    處理七十七筆之土地訴訟事務，為兩造所不爭執，並有
    證，堪信為真實。
四、上訴人雖否認系爭承諾書為真正，惟「余聰當時年約八十幾歲，意識清楚、精神
    狀態良好，他知道承諾書的內容。承諾書是他簽的，因他年紀大寫字時手一直顫
    抖。」等語，已據系爭承諾書見證人林茂松律師於原審結證在卷（原審卷八０頁
    以下），上訴人否認之詞，尚非可採。又上訴人之訴訟代理人即其父王朝鴻陳稱
    ：「余聰是委任我幫他處理不動產的事，是到林律師那裡寫承諾書的，是我說要
    寫乙○○的名義，錢也確實是我拿出來的。就是余聰拿三０四之四三號土地等作
    為抵押向我借錢，之所以寫乙○○的名義，是因為我認為我年紀大了，我要將我
    的權利讓給乙○○。乙○○確實對本件事實的經過都不知情。承諾書的事情他也
    不知道，我沒有告訴他」，「（承諾書）確實是余聰與我訂立，因為我年紀大了
    ，知道訴訟會打很久，預備退路，以後由我兒子繼承，（所以直接寫乙○○的名
    字）。八十三年時，乙○○當時二十一、二歲，正在讀大學。」等情（見本院卷
    一０九頁以下），堪認係債權人王朝鴻與債務人余聰訂立契約，約定余聰以移轉
    登記系爭土地所有權與被上訴人之方式，抵還積欠王朝鴻之墊款，余聰簽立系爭
    承諾書為憑時以被上訴人為抬頭人，既如王朝鴻所述被上訴人並不知情，則王朝
    鴻與被上訴人間當無由被上訴人受讓王朝鴻對余聰之墊款債權，訂立系爭承諾書
    之可能，以其訂約經過，應認系爭承諾書係由王朝鴻與余聰訂立，約由被上訴人
    為系爭土地登記所有人之利益第三人契約。而上訴人於原審提出王朝鴻代余聰墊
    付訴訟費用等墊款明細表及相關單據，以證明墊款之事實（見原審卷二一頁以下
    ），並於本院受命法官行準備程序時自認該明細表上所列金額五十八萬四千八百
    八十三元，「就是余聰向我（按指王朝鴻）借款的金額，也就是承諾書上所載墊
    付的款項」（見本院卷一二九頁）等語，惟該明細表及所附單據記載支出日期均
    在八十三年九月十日余聰簽立系爭承諾書之後，足徵系爭承諾書上載「委請乙○
    ○墊付各種款項」等語，所稱墊付款項於系爭承諾書書立之時，尚未代墊支付，
    而係預估王朝鴻將來墊付金額，並與系爭土地價值計算差額，而有被上訴人「另
    補貼新臺幣肆拾萬元於余聰」之記載。惟王朝鴻與余聰嗣於八十四年一月十二日
    及八十五年九月六日二度簽訂委任契約（按其內容相同），均係余聰委託王朝鴻
    處理七十七筆土地「被盜賣或侵占」之訴訟事務，約定由王朝鴻代為支付相關訴
    訟等費用，如能收回土地或其他利益，余聰「願將一半確定實際取得，作為報酬
    金」，有兩造承認為真正之委任書二紙足稽（見本院卷五八、八八頁）。被上訴
    人訴訟代理人王朝鴻陳稱：「委任書就是七十七筆土地訴訟還有三間房子向鄭水
    圳要建物登記的事情。寫承諾書在前，之後才寫委任書，全部七十七筆土地我都
    要回來的話，依據委任書他要將全部的一半給我，也包括了三０四之四三號土地
    。委任書已經包括了承諾書的內容，依據委任書我如果要回七十七筆土地的話，
    就按照七十七筆土地算全部的一半給我，不一定要包括三０四之四三號土地，只
    要全部七十七筆土地全部分一半給我就可以了。承諾書雖然是寫給乙○○，但是
    乙○○就整個事情都不知道，因為我年紀已經大了，訴訟事情不知道到何時才會
    解決，所以我要求律師寫乙○○的名義。乙○○是直到我提出本件訴訟的時候才
    知情的，八十四、八十五年間寫委任書的時候他根本都不知道承諾書的事情」等
    語（見本院卷一七０頁以下），核諸情事，王朝鴻既與余聰就包括系爭土地在內
    遭「盜賣或侵占」之七十七筆土地訴訟等事務，另行成立以移轉包括系爭土地產
    權在內之半數取回土地與王朝鴻為報酬之委任契約，足徵其二人已有取銷系爭承
    諾書，另代以該委任書之意，否則系爭土地應移轉予被上訴人已為系爭承諾書所
    定，如未撤銷系爭承諾書之約定，當無再以系爭土地為其後委任契約報酬之理。
    而系爭承諾書約定之取銷，既在被上訴人知悉而表示享受其利益之意思前，自為
    法之所許（民法第二百六十九條規定參照）。至於王朝鴻嗣撤回上開自認，改稱
    ：「當時我自己認為承諾書是借款的擔保，委任書是另一回事。如果碰到只有要
    回三０四之四三號土地的話，我還是認為承諾書歸承諾書，委任書歸委任書。」
    等語，惟未能舉證證明與事實相符，自不足採。
五、綜核上述，系爭承諾書業於被上訴人表示享受其利益之前，因王朝鴻與余聰另行
    訂立委任契約而撤銷之，則被上訴人依該承諾書所取得之權利，並不存在。從而
    ，被上訴人本於該承諾書及繼承之法律關係，以上訴人給付不能，請求損害賠償
    ，即非有據，應予駁回。原法院准被上訴人請求，命上訴人連帶給付九十四萬九
    千一百八十元本息，並為假執行之宣告，尚有未洽，上訴意旨指摘原判決此部分
    不當，求予廢棄改判，為有理由，爰廢棄原判決，改判如主文第二項所示。至原
    判決駁回被上訴人請求部分，理由雖有不同，但結論並無二致，仍應予以維持，
    被上訴人附帶上訴聲明廢棄，非有理由，應予駁回。
六、本件事證已臻明確，兩造其餘主張及舉證等攻擊防禦方法，核與本件結論不生影
    響，爰不一一論述。
七、據上論結，本件上訴為有理由及附帶上訴為無理由。依民事訴訟法第四百四十九
    條、第四百五十條、第七十八條，判決如主文。
中      華      民      國    九十二    年      五      月     十三     日
                                民事第五庭
                                    審判長法  官  黃  熙  嫣
                                          法  官  鄭  傑  夫
                                          法  官  陳  介  源
右正本係照原本作成。
不得上訴。
中      華      民      國    九十二    年      五      月     十五     日
                                          書記官  紀  昭  秀


司法院資訊處製作；財團法人民間司法改革基金會備份。
